臺灣雲林地方法院民事裁定
109年度消債更字第59號
聲  請  人
即  債務人  黃麗鳳  

上列當事人因消費者債務清理事件聲請更生，本院裁定如下：
    主  文
聲請人黃麗鳳自民國一一０年三月三十日十六時起開始更生程序
。
命司法事務官進行更生程序。
    理  由
一、按債務人不能清償債務或有不能清償之虞者，得依本條例所
    定更生或清算程序，清理其債務；債務人無擔保或無優先權
    之債務總額未逾新臺幣1,200萬元者，於法院裁定開始清算
    程序或宣告破產前，得向法院聲請更生；債務人對於金融機
    構負債務者，在聲請更生或清算前，應向最大債權金融機構
    請求協商債務清償方案，或向其住、居所地之法院或鄉、鎮
    、市、區調解委員會聲請債務清理之調解；自債務人提出協
    商請求之翌日起，逾30日不開始協商，或自開始協商之翌日
    起逾90日協商不成立，債務人得逕向法院聲請更生或清算，
    消費者債務清理條例（下稱消債條例）第3條、第42條第1項
    、第151條第1項及第153條分別定有明文。揆諸消債條例之
    立法目的，乃在於使陷於經濟上困境之消費者，得分別情形
    利用更生或清算程序清理債務，藉以妥適調整債務人與債權
    人及其他利害關係人之權利義務關係，保障債權人之公平受
    償，並謀求消費者經濟生活之更生機會，從而健全社會經濟
    發展（消債條例第1條立法理由參照）。準此，債務人若有
    不能清償債務或有不能清償債務之虞，且客觀上並無濫用更
    生或清算程序之情事，自應使其藉由消費者債務清理條例所
    定程序以清理債務。次按法院開始更生程序之裁定，應載明
    其年、月、日、時，並即時發生效力；法院開始更生或清算
    程序後，得命司法事務官進行更生或清算程序，必要時得選
    任律師、會計師或其他適當之自然人或法人1人為監督人或
    管理人，消債條例第45條第1項、第16條第1項亦有明定。
二、本件聲請意旨略以：聲請人積欠無擔保債務，而有不能清償
    債務之情事，聲請人前於民國109年5月間向最大債權銀行台
    新國際商業銀行股份有限公司（下稱台新銀行）聲請債務前
    置協商，因聲請人表示債務龐大無法負擔，故未達成協商共
    識，致協商不成立。聲請人目前任職於第三人財團法人老五
    老基金會，每月薪資平均約為新臺幣（下同）3萬元。為此
    ，爰依消債條例，聲請更生等語。
三、本件聲請人主張其為一般消費者，並未從事營業，現積欠無
    擔保或無優先權之債務總計8,036,009元未逾1,200萬元，且
    於提出本件更生之聲請前，曾向最大債權銀行即台新銀行申
    請債務前置協商，惟因聲請人債務龐大無法負擔金融機構提
    出之還款方案，以致協商不成立乙情，此有前置協商不成立
    通知書、財團法人金融聯合徵信中心查詢當事人綜合信用報
    告回覆書在卷可稽（見本院卷一第57至72頁）。從而，堪認
    聲請人已依消債條例之規定聲請前置協商而未能成立。是以
    聲請人所為本件更生聲請可否准許，本院自應綜合聲請人目
    前全部收支及財產狀況，評估其是否有「不能清償債務或有
    不能清償之虞」，作為是否裁准更生之判斷標準，說明如下
    ：
㈠、每月收入及財產狀況：
　　聲請人名下有納骨塔位，及數筆投保於新光人壽保險股份有
    限公司（下稱新光人壽公司）之有效保險契約，保單解約金
    至109年12月15日合計為570,864元（未扣除墊繳及借款本息
    之金額），而至109年12月15日上開保單已借款之金額合計
    為421,117元、借款利息合計為12,253元等情，有全國財產
    稅總歸戶財產查詢單、土地所有權狀、新光人壽保單借款餘
    額證明及保單帳戶價值證明附卷可憑（見本院卷一第35頁、
    第365頁、卷二第59至61頁）。又聲請人陳稱其目前任職於
    財團法人老五老基金會，每月收入約3萬元等情，並提出107
    、108年度綜合所得稅各類所得資料清單、勞工保險被保險
    人投保資料表、臺灣新光商業銀行股份有限公司斗六分行活
    期儲蓄存款存摺封面及內頁明細為證（見本院卷一第37至55
    頁、第305至313頁、卷二第11至29頁）。而依上開108年度
    綜合所得稅各類所得資料清單計算聲請人於108年間每月薪
    資約為32,866元（計算式：394,397元÷12月＝32,866元），
    是本院審酌上情，認應以每月收入32,000元，作為計算聲請
    人目前償債能力之基準。
㈡、每月必要支出狀況：
    聲請人主張其每月必要支出為租金8,000元、電話費用489元
    、水電費1,136元、電信市話費用70元、瓦斯費800元、個人
    餐費6,500元、交通費（油資）2,000元、生活雜費1,500元
    、扶養費7,000元，合計27,495元等節（見本院卷二第113頁
    ），固據聲請人提出房屋租賃契約、臺灣自來水股份有限公
    司水費通知單、台灣電力公司繳費通知單、中華電信股份有
    限公司繳費通知單、電子發票證明聯等件附卷為證（見本院
    卷一第73至81頁、卷二第63至101頁），然聲請人個人之每
    月必要支出為20,495元（扣除扶養費7,000元部分），已逾
    消債條例第64條之2第1項規定，依衛生福利部公告109年度
    臺灣省每人每月最低生活費12,388元之1.2倍即14,866元（
    計算式：12,388元×1.2倍＝14,866元，元以下四捨五入）。
    又依消債條例設立更生制度之目的，係為使不幸陷入經濟困
    境之債務人得以清理債務、重建生活，並在清理過程中保有
    符合人性尊嚴之最低生活，非為維持債務人過去之慣常生活
    ，債務人應在其生活受相當程度之限制情況下，於維持基本
    生活之能力範圍內盡力清償債務，否則將造成未撙節消費致
    難以履行者，反而更容易進入更生程序之不合理現象。而本
    件依聲請人自陳其係單獨居住，該承租房屋為三樓透天厝，
    則聲請人既為獨居，在尚有積欠債務需為償還之情形下，其
    所述承租房屋之面積與租金依一般社會常情實難認屬合理相
    當。另就個人餐費6,500元、生活雜費1,500元部分，聲請人
    並未提出相關繳費單據為佐證，是膳食費、生活雜支部分是
    否屬實，尚非無疑。審酌聲請人所主張之生活必要支出費用
    或未提出證明，或依其負債狀況有高於一般應有生活條件、
    能力等不合理之處，聲請人復未能提出其他事證以資證明支
    出之必要性，則其主張個人每月生活必要支出費用為20,495
    元乙節，尚難認為真正而未足憑採。故本院認聲請人每月生
    活必要費用依上開每人每月最低生活費之1.2倍即14,866元
    為認定，始為合理且合法。又聲請人主張扶養父、母親，每
    月支出7,000元，經查，聲請人之父黃○雄現年78歲、聲請人
    之母黃陳○花現年76歲，其二人名下無任何價值資產，107及
    108年度所得均為0元等情，有戶籍謄本、綜合所得稅各類所
    得資料清單、全國財產稅總歸戶財產資料查詢清單在卷可憑
    （見本院卷一第351至363頁），堪認黃○雄、黃陳○花年事已
    高，無工作所得及資產，而有受扶養之必要。再查，黃○雄
    目前擔任鄰長，每月有領取鄰長交通費2,000元及敬老津貼3
    ,772元；黃陳○花每月有領取國民年金3,911元，且黃○雄、
    黃陳○花育有四名子女，業據聲請人陳報在卷，並提出存摺
    明細在卷可查（見本院卷二第9頁、第41至57頁）。是本院
    審酌上開各因素，認聲請人每月支出父親黃○雄、母親黃陳○
    花之扶養費共7,000元，應屬可取。
㈢、每月餘額及還款能力：
    承上，聲請人每月必要支出費用為21,866元（計算式：14,8
    66元＋7,000元＝21,866元），則以聲請人每月薪資32,000元
    ，扣除上開必要支出後，餘額為10,134元，徵以聲請人積欠
    債權人之金額，僅就本金部分計算合計為2,952,067元（見
    本院卷一第137、153、163、167、199、225、231、255、25
    7、273、285、289、393、397頁），而聲請人為58年出生，
    現年52歲，距離法定退休年齡65歲剩約13年，以聲請人每月
    清償10,134元計算，至多僅能清償約1,580,904元，更遑論
    尚未計算之利息、違約金及之後每月新生之利息，故本院審
    酌聲請人之年齡、勞力、工作情況、現有財產等清償能力，
    堪認聲請人確已達不能清償債務之程度，自有藉助更生制度
    調整其與債權人間之權利義務關係，重建其經濟生活之必要
    。
四、綜上所述，本件聲請人為一般消費者，其有無法清償債務之
    情事，又所負無擔保或無優先權之債務，並未逾1,200萬元
    ，且未經法院裁定開始清算程序或宣告破產，復查無消債條
    例第6條第3項、第8條或第46條各款所定駁回更生聲請之事
    由存在，則聲請人聲請更生，應屬有據，爰裁定如主文。又
    本件聲請人業經裁定開始更生程序，爰並裁定命司法事務官
    進行本件更生程序。
五、聲請人於更生程序開始後，應盡所能節約支出，提出足以為
    債權人會議可決或經法院認為「已盡力清償」之更生方案以
    供採擇。而司法事務官於進行本件更生程序、協助聲請人提
    出更生方案時，亦應依聲請人之薪資變化、社會常情及現實
    環境衡量聲請人之清償能力，並酌留其生活上應變所需費用
    ，進而協助聲請人擬定允當之更生方案，始符消債條例重建
    債務人經濟生活之立法目的，附此敘明。
六、依消債條例第11條第1 項、第45條第1 項、第16條第1 項，
    裁定如主文。
中　　華　　民　　國　 110　　年　　3 　　月　　30　　日
                  民事第一庭    法  官  吳福森

以上正本證明與原本無異。
本裁定不得抗告。
中　　華　　民　　國　 110　　年　　3 　　月　　30　　日
                                書記官　程尹鈴